臺灣屏東地方法院刑事判決　　　　　　　100年度訴字第683號
公　訴　人　臺灣屏東地方法院檢察署檢察官
被　　　告　方柏仁
上　一　人
指定辯護人　張宗隆律師
被　　　告　莊世安
　　　　　　　　　　　號
上　一　人
指定辯護人　郭蔧萱律師
上列被告因違反槍砲彈藥刀械管制條例等案件，經檢察官提起公
訴（100 年度少連偵字第17號）本院判決如下：
    主  文
方柏仁犯非法持有可發射子彈具殺傷力之槍枝罪，累犯，處有期
徒刑參年陸月，併科罰金新臺幣伍萬元，罰金如易服勞役，以新
臺幣壹仟元折算壹日，扣案槍枝壹把（槍枝管制編號：0000
000000號）及子彈拾顆均沒收；又共同犯毀損他人物品罪
，累犯，處有期徒刑參月。應執行有期徒刑參年捌月，併科罰金
新臺幣伍萬元，罰金如易服勞役，以新臺幣壹仟元折算壹日，扣
案槍枝壹把（槍枝管制編號：0000000000號）及子彈
拾顆均沒收。
方柏仁被訴殺人未遂部分，無罪。
莊世安犯非法持有可發射子彈具殺傷力之槍枝罪，處有期徒刑肆
年陸月，併科罰金新臺幣捌萬元，罰金如易服勞役，以新臺幣壹
仟元折算壹日，扣案槍枝貳把（各含彈匣壹個，槍枝管制編號：
0000000000號、0000000000號）及子彈拾
陸顆均沒收；又成年人與少年共同殺人，未遂，處有期徒刑捌年
，扣案槍枝貳把（槍枝管制編號：0000000000號，含
彈匣壹個；槍枝管制編號：0000000000號，不含彈匣
）均沒收。應執行有期徒刑拾壹年陸月，併科罰金新臺幣捌萬元
，罰金如易服勞役，以新臺幣壹仟元折算壹日，扣案槍枝參把（
槍枝管制編號：0000000000號，含彈匣壹個；槍枝管
制編號：0000000000號，含彈匣壹個；槍枝管制編號
：0000000000號，不含彈匣）及子彈拾陸顆均沒收。
    事  實
一、方柏仁前因持有第二級毒品案件，經本院以98年度簡上字第
    129 號判處有期徒刑3 月確定，並於民國98年10月29日易科
    罰金執行完畢；仍不知悔改，明知可發射子彈具有殺傷力之
    改造手槍及子彈係屬槍砲彈藥刀械管制條例第4 條第1 項第
    1 款、第2 款所列之槍砲、彈藥，非經中央主管機關之許可
    ，不得持有之，竟基於持有槍、彈之犯意，未經許可，自10
    0 年2 月前某日，無故持有仿德國WALTHER 廠半自動手槍1
    把（槍枝編號：0000000000號）及具殺傷力之子彈16顆（直
    徑9mm 之制式子彈13顆、直徑8.8mm 之非制式子彈3 顆），
    並將之藏放於屏東市○○路○段96巷28弄66號住處而持有之
    ；莊世安明知可發射子彈具有殺傷力之改造手槍及子彈係屬
    槍砲彈藥刀械管制條例第4 條第1 項第1 款、第2 款所列之
    槍砲、彈藥，非經中央主管機關之許可，不得持有之，竟基
    於持有槍、彈之犯意，未經許可，自100 年2 月前某日，無
    故持有改造手槍2 把（槍枝編號：0000000000號、00000000
    00號）及具殺傷力之子彈23顆（直徑9mm 之制式子彈15顆、
    直徑8.9mm 之非制式子彈8 顆），並將之藏放於屏東市○○
    路336 巷10號住處而持有之。
二、莊世安及陳姓少年（82年3 月生，年籍詳卷）與方柏仁前有
    糾紛，莊世安及陳姓少年於100 年2 月16日凌晨4 時許，知
    悉方柏仁正在位於屏東縣屏東市○○○路○ 段366 號之「夜
    天堂KTV 」內，莊世安明知陳姓少年係未滿18歲之人，仍與
    之共同基於殺人及無故持有可發射子彈，具殺傷力之槍枝（
    莊世安與陳姓少年各就對方所持有之槍枝部分）之犯意聯絡
    ，由莊世安持具有殺傷力之改造手槍1 支（槍枝管制編號：
    0000000000號）、陳姓少年持具有殺傷力之改造手槍1 支（
    槍枝管制編號：0000000000號），前往「夜天堂KTV 」，入
    內後先由莊世安確認方柏仁係何人後，旋朝方柏仁之頭部開
    槍，而因方柏仁閃避而未中彈，陳姓少年見狀亦持槍欲朝方
    柏仁開槍，嗣為方柏仁基於防衛之意思持前開改造手槍（槍
    枝管制編號：0000000000號）反擊時，擊中陳姓少年之手臂
    ，陳姓少年遂與莊世安先後逃離上址；方柏仁恐遭警追查，
    而將其持有之手槍拆解後，連同子彈一併藏放於蔡昂助（另
    經檢察官為不起訴處分）所有之車牌號碼4970-MH 號自小客
    車內。嗣警據報循線追查，於莊世安上揭住處扣得改造手槍
    2 把及具殺傷力之子彈23顆；於上揭蔡昂助之自小客車上扣
    得方柏仁之改造手槍1 把及具殺傷力之子彈16顆；又經警循
    線至屏東市○○路90號2 樓陳姓少年之藏匿處所扣得改造手
    槍1 把，因而查獲上情。
三、方柏仁復於100 年2 月18日上午8 時許，見顏士淵所有之車
    牌號碼3456-E5 號自小客車（起訴書誤載為車牌號碼3M-776
    6 號自小客車，業經檢察官當庭更正）停在屏東市○○○路
    240 號前，竟與真實姓名年籍不詳之成年人2 人，共同基於
    毀損之犯意聯絡，持木棒毀損該車之擋風玻璃，致生損害於
    顏士淵。
四、案經屏東縣政府警察局刑警大隊暨屏東縣政府警察局屏東分
    局報請臺灣屏東地方法院檢察署檢察官偵查起訴。
    理  由
壹、有罪部分：
一、證據能力：
  (一)現行刑事訴訟法關於「鑑定」之規定，除選任自然人充當鑑
    定人外，另設有囑託機關鑑定制度。依同法第198 條、第20
    8 條之規定，不論鑑定人或鑑定機關、團體，固均應由法院
    、審判長、受命法官或檢察官視具體個案之需要而為選任、
    囑託，並依第206 條之規定，提出言詞或書面報告，始符合
    同法第159 條第1 項所定得作為證據之「法律有規定」之情
    形。否則所為之鑑定，仍屬傳聞證據。然於司法警察機關調
    查中之案件，為因應實務上，或因量大、或有急迫之現實需
    求，併例行性當然有鑑定之必要者，例如毒品之種類與成分
    、尿液之毒品反應，或者槍彈有無殺傷力等鑑定，基於檢察
    一體原則，得由該管檢察長對於轄區內之案件，以事前概括
    選任鑑定人或囑託鑑定機關、團體之方式，俾便轄區內之司
    法警察官、司法警察對於調查中之此類案件，得即時送請先
    前已選任之鑑定人或囑託之鑑定機關、團體實施鑑定，以求
    時效（法務部92年9 月1 日法檢字第0920035083號函參照，
    刊載於法務部公報第312 期）。此種由檢察機關概括選任鑑
    定人或概括囑託鑑定機關、團體，再轉知司法警察官、司法
    警察於調查犯罪時參考辦理之作為，法無明文禁止，係為因
    應現行刑事訴訟法增訂傳聞法則及其例外規定之實務運作而
    為。本件扣案之槍枝、子彈等物，經查獲之司法警察機關逕
    依上開規定送由內政部警政署刑事警察局為鑑定，該局所為
    之書面鑑定報告即100 年4 月20日刑鑑字第1000026035號（
    偵卷第129 頁至第132 頁背面參照）、100 年3 月8 日刑鑑
    字第1000026036號（本院少年法庭100 年度少調字第91號卷
    第17頁至第19頁參照）等鑑定書，自屬前揭「法律規定」得
    為證據者，而有證據能力（最高法院96年度台上字第2860號
    判決意旨參照）。
  (二)就同案共犯陳姓少年於他案中，以少年事件處理法之少年身
    分所為自白之證據能力：
  1.按「共犯之自白，不得作為有罪判決之唯一證據，仍應調查
    其他必要之證據，以察其是否與事實相符」刑事訴訟法第15
    6 條第2 項定有明文。則同案共犯陳姓少年於他案法院審理
    中所為之自白即屬該條所規定之「共犯之自白」，而具有證
    據能力，惟不得作為唯一之證據，仍應有其他必要之證據。
    次按被告以外之人於審判外向法官所為之陳述，得為證據，
    刑事訴訟法第159 條之1 第1 項定有明文。依本條項文義與
    立法理由顯示，此處法官不限於本案之法官，尚包括他案之
    法官。
  2.且按「刑事訴訟法第158 條之3 規定：『證人、鑑定人依法
    應具結而未具結者，其證言或鑑定意見，不得作為證據。』
    所謂『依法應具結而未具結者』，係指檢察官或法官依刑事
    訴訟法第175 條之規定，以證人身分傳喚被告以外之人（證
    人、告發人、告訴人、被害人、共犯或共同被告）到庭作證
    ，或雖非以證人身分傳喚到庭，而於訊問調查過程中，轉換
    為證人身分為調查時，此時其等供述之身分為證人，則檢察
    官、法官自應依本法第186 條有關具結之規定，命證人供前
    或供後具結，其陳述始符合第158 條之3 之規定，而有證據
    能力。若檢察官或法官非以證人身分傳喚而以告發人、告訴
    人、被害人或共犯、共同被告身分傳喚到庭為訊問時（例如
    刑事訴訟法第71條、第219 條之6 第2 項、第236 條之1 第
    1 項、第248 條之1 、第271 條第2 項、第271 條之1 第1
    項），其身分既非證人，即與『依法應具結』之要件不合，
    縱未命其具結，純屬檢察官或法官調查證據職權之適法行使
    ，當無違法可言。而前揭不論係本案或他案在檢察官面前作
    成未經具結之陳述筆錄，係屬被告以外之人於偵查中向檢察
    官所為之陳述，本質上屬於傳聞證據，基於保障被告在憲法
    上之基本訴訟權，除該被告以外之人死亡、身心障礙致記憶
    喪失或無法陳述、滯留國外或所在不明而無法傳喚或傳喚不
    到、或到庭後拒絕陳述等情形外，如已經法院傳喚到庭具結
    而為陳述，並經被告之反對詰問，前揭非以證人身分而在檢
    察官面前未經具結之陳述筆錄，除顯有不可信之情況者外，
    得為證據，不能因陳述人未經具結，即一律適用本法第158
    條之3 之規定，排除其證據能力（最高法院96年度台上字第
    3527號判決及臺灣高等法院高雄分院98年度重上更(三)字第47
    號意旨參照）。
  3.經查，同案共犯陳姓少年就本案相關犯行於他案審理（本院
    少年法庭100 年度少調字第91號），先後就其共同涉嫌本案
    犯行部分應訊並自白部分犯行；故同案共犯陳姓少年以少年
    事件處理法之少年身分於另案審理中應訊時所為之陳述，即
    與「依法應具結之要件不符」；又陳姓少年於本院審理中經
    檢察官聲請到庭進行交互詰問（本院100 年9 月14日審判筆
    錄參照），揆諸上開說明，自不能以其於另案審理中未具結
    而否定同案共犯陳姓少年於另案所為自白之證據能力。
  (三)被告以外之人於偵查中向檢察官所為陳述，依刑事訴訟法第
    159 條之1 第2 項明文規定原則上得為證據。查證人即同案
    共犯陳姓少年、證人即被害人顏士淵、證人即該夜天堂KTV
    在場員工廖銘鑫、蔡俊揚、黃陳嬌、顏玉峰、證人即當日在
    夜天堂KTV 之在場客人湯掌安等人於偵查中在檢察官面前之
    具結證述，被告及其辯護人均未抗辯該審判外陳述有何顯不
    可信之情況，復於本院審理中，經檢察官及被告分別聲請證
    人湯掌安、陳姓少年、顏玉峰到庭進行交互詰問（同上審判
    筆錄參照），其餘證人則不請求詰問，是依前開法條規定，
    前開證人於偵查中之證述，自當有證據能力。
  (四)按被告以外之人於審判外之陳述，雖不符刑事訴訟法第159
    條之1 至第159 條之4 規定，而經當事人於審判程式同意作
    為證據，法院審酌該言詞陳述或書面陳述作成時之情況，認
    為適當者，亦得為證據；當事人、代理人或辯護人於法院調
    查證據時，知有該法第159 條第1 項不得為證據之情形，而
    未於言詞辯論終結前聲明異議者，視為有前項之同意，該法
    第159 條之5 業已明揭其旨。經查：本件公訴人、辯護人及
    被告均對於搜索扣押筆錄、扣押物品目錄表、警製夜天堂KT
    V 現場平面圖、車號查詢汽車車籍查詢結果2 紙、臺灣屏東
    地方法院檢察署100 年9 月16日屏檢榮宇100 少連偵17字第
    28284 號函等證據，均同意或表示不爭執其證據能力，本院
    並審酌該證據作成時之情況，認為並無不適當者，依上開說
    明，均認應有證據能力。
二、就事實欄一部分：
    訊據被告方柏仁、莊世安分別就渠等持有前揭槍枝、子彈之
    犯行均坦承不諱，核與卷附內政部警政署刑事警察局100 年
    4 月20日刑鑑字第1000026035號鑑定書（偵卷第129 頁至第
    132 頁背面參照）所示鑑定結果相符，上述鑑驗結果，係鑑
    定機關本於專業知識及以精密儀器或科學檢驗方法所得之結
    論，自可憑信。此外，復有扣押筆錄、扣押物品目錄表、採
    證照片共43張（警卷第83頁至第84頁、第87頁至第88頁、第
    91頁至第92頁、第95頁至第96頁、第135 頁至第145 頁參照
    ）等在卷可考。綜上，足認被告2 人就渠等持有槍枝、子彈
    之上開任意性自白與事實相符，堪予採信。從而被告2 人分
    別持有具殺傷力之槍枝、子彈部分犯行之事證明確，其等之
    犯行均堪認定，應依法論科。
三、就事實欄二部分：
    訊據被告莊世安於本院審理時就其於前揭時、地殺人未遂之
    犯行均坦承不諱（本院卷第113 頁參照），核與被害人即同
    案被告方柏仁於本院審理時供述均大致相符，並與證人即同
    案共犯陳姓少年、證人即當日在夜天堂KTV 之在場客人湯掌
    安等人於偵訊中具結證述有關被告莊世安進入夜天堂KTV 之
    包廂後，隨即朝方柏仁開槍之情節，及證人即該夜天堂KTV
    在場員工廖銘鑫、蔡俊揚、黃陳嬌、顏玉峰證稱當日確有聽
    聞該包廂內發生槍聲等證述情節無違；衡諸(1)本件係殺人未
    遂之重罪，被告莊世安當無刻意違背事實、自陷己罪之情，
    且(2)觀諸被告莊世安原先雖否認犯行，然於100 年3 月4 日
    檢察官偵訊時，在辯護人在場之情形下，自承確有殺人未遂
    之犯行後（偵卷第85頁參照），嗣又改稱並無殺人犯意，迄
    本院於100 年9 月14日審理時，於其辯護人在場之情形下，
    復就殺人未遂部分之犯行坦承不諱，亦足見其上開自白並無
    違背任意性之可能，(3)復以其自白與前揭證人證述情節相符
    ，且(4)近距離朝人身要害部位開槍，當即具有殺人之犯意無
    誤，是其自白即堪採信為證據。又查，被告莊世安與同案共
    犯陳姓少年原已熟識，自當明知陳姓少年於本案案發時未滿
    18歲，仍為少年之情。另關於與陳姓少年共同持有陳姓少年
    所攜帶前往夜天堂KTV 之槍、彈部分，訊據被告莊世安供承
    其於下車後，進入包廂前即見到陳姓少年持槍同行，則被告
    莊世安自己既因憚於同案被告方柏仁亦持有槍、彈之情，故
    而攜帶具有殺傷力之槍、彈前往尋釁，衡情當亦知悉陳姓少
    年所攜帶同往之槍枝亦具有殺傷力，而陳姓少年所持有之槍
    枝經鑑定結果，亦確有殺傷力無誤，有前開內政部警政署刑
    事警察局100 年3 月8 日鑑定書可憑，故被告莊世安就持有
    該改造手槍之行為，顯與陳姓少年有犯意之聯絡，均為共同
    正犯。（惟訊據證人即共犯陳姓少年否認當時槍枝中有子彈
    ，且無積極證據證明其當時確有攜帶具殺傷力之子彈同往現
    場，即應為有利於被告莊世安之認定）從而被告莊世安偕同
    少年共同殺人未遂之犯行即堪認定，應依法論科。
四、就事實欄三部分：
    訊據被告方柏仁就此部分之犯罪事實均坦承不諱，核與證人
    即被害人顏士淵於偵訊時有關此部分之證述均大致相符，並
    有卷附車號查詢汽車車籍查詢結果2 紙、現場照片8 張（警
    卷第146 頁至第149 頁）在卷可憑，堪認被告方柏仁前開不
    利於己之任意性自白核與事實相符，堪予採信。是就此部分
    被告方柏仁之犯行洵足認定，應依法論科。
五、論罪科刑：
  (一)被告方柏仁部分：
  1.核被告方柏仁於事實欄一部分所為，係犯槍砲彈藥刀械管制
    條例第8 條第4 項未經許可無故持有其他可發射子彈具殺傷
    力之槍枝罪及同條例第12條第4 項未經許可持有子彈罪。被
    告方柏仁以一行為同時持有本件槍彈而觸犯數罪名，為想像
    競合犯，應從一重之未經許可無故持有其他可發射子彈具殺
    傷力之槍枝罪處斷。
  2.又核被告方柏仁於事實欄三部分所為，係犯刑法第354 條毀
    損他人物品罪，被告方柏仁於事實欄三部分，與姓名年籍不
    詳之成年人2 人共同持木棒毀損該自小客車之擋風玻璃，顯
    有犯意聯絡及行為分擔，應論以共同正犯。
  3.被告方柏仁所犯上開2 罪間，時、地各別，犯意與行為互殊
    ，應予分論併罰。
  4.被告方柏仁有如事實欄所載之犯罪科刑執行情形，有臺灣高
    等法院被告前案紀錄表各1 份在卷可查，其於有期徒刑執行
    完畢後5 年內，再故意觸犯本件均為有期徒刑以上之罪，均
    構成累犯，應依刑法第47條第1 項規定加重其刑。
  5.爰審酌被告方柏仁有前揭犯罪科刑紀錄，素行欠佳，其持有
    具殺傷力之改造手槍1 把、子彈，對社會治安之潛在危害甚
    大，所為誠屬不該，惟其並未持以犯罪，另僅因細故即與人
    共同毀損他人自小客車之擋風玻璃，破壞他人財產安全，並
    使該自小客車所有人因而必須另行支付修繕費用，並承擔修
    繕完竣前之不便的勞費，惟被告犯後業已坦承犯行，尚知悔
    悟等一切情狀，分別量處如主文所示之刑及定其應執行刑，
    並就違反槍砲彈藥刀械管制條例併科之罰金刑部分諭知易服
    勞役之折算標準，以示懲儆。
  6.沒收部分：
    扣案前揭被告方柏仁持有之改造槍枝1 把（槍枝管制編號：
    0000000000號，含彈匣1 個），及扣案子彈10顆（其中口徑
    9mm 制式子彈8 顆、直徑8.8 ±0.5mm 非制式子彈1 顆、口
    徑9mm 制式子彈1 顆）均屬違禁物，應依刑法第38條第1 項
    第1款 之規定，予以沒收。至原扣案前揭具有殺傷力之子彈
    6 顆（其中口徑9mm 制式子彈3 顆、直徑8.8 ±0.5mm 非制
    式子彈2 顆、口徑9mm 制式子彈1 顆）因已於鑑定時經試射
    擊發，而失其違禁物之性質、功能（前開內政部警政署刑事
    警察局100 年4 月20日刑鑑字第1000026035號鑑定書，偵卷
    第129 頁背面參照），堪認非屬違禁物，故均不併予沒收，
    附此敘明。
  (二)被告莊世安部分：
  1.核被告莊世安於事實欄一部分所為，係犯槍砲彈藥刀械管制
    條例第8 條第4 項未經許可無故持有其他可發射子彈具殺傷
    力之槍枝罪及同條例第12條第4 項未經許可持有子彈罪。被
    告方柏仁以一行為同時持有本件槍彈而觸犯數罪名，為想像
    競合犯，應從一重之未經許可無故持有其他可發射子彈具殺
    傷力之槍枝罪處斷。
  2.又核被告莊世安就事實欄二部分所為，係犯刑法第271 條第
    2 項、第1 項之殺人未遂罪及槍砲刀械管制條例第8 條第4
    項之未經許可無故持有其他可發射子彈具殺傷力之槍枝罪。
    被告就事實欄二部分，係與陳姓少年共同犯殺人未遂罪及未
    經許可無故持有其他可發射子彈具殺傷力之槍枝罪，陳姓少
    年之年籍資料均有其戶籍查詢資料在卷可稽，並於到院證述
    時經本院核閱其身分證無誤，被告與陳姓少年共同犯殺人未
    遂罪及未經許可無故持有其他可發射子彈具殺傷力之槍枝罪
    部分，即應依兒童及少年福利法第70條前段加重其刑。至其
    等雖均已著手於殺人行為之實施，惟並未造成既遂之結果，
    且未對被害人即同案被告方柏仁之人身安全造成實際傷害，
    足認其犯行尚屬未遂，實害亦未如既遂犯所生危害之重大，
    本院爰認應依刑法第25條第2 項之規定，按既遂犯之刑度減
    輕其刑，並依法先加後減之。
  3.又未經許可持有槍、彈罪，其持有之繼續係行為之繼續，至
    持有行為終了時，均論以一罪，不得割裂（最高法院86年度
    臺上字第7408號判決要旨參照）。若以之犯他罪，兩罪間之
    關係如何，端視其開始持有之原因為斷。如早已非法持有槍
    、彈，後另起意犯罪，或意圖犯甲罪而持有槍、彈，卻持以
    犯乙罪，均應以數罪併罰論處；如行為人為犯特定之罪而持
    有槍、彈，其持有槍、彈之同時亦係犯該特定之罪時，自可
    依想像競合犯之規定，論以一罪；如於持有槍、彈後即緊密
    實行該特定犯罪，雖其持有槍、彈之時、地與犯特定罪之時
    、地，在自然意義上非完全一致，然二者仍有部分合致，且
    犯罪目的單一，依一般社會通念，認應評價為一罪方符合刑
    罰公平原則，如予數罪併罰，反有過度處罰之虞，與人民法
    律感情亦未契合；是於牽連犯廢除後，應適度擴張一行為概
    念，認此情形為一行為觸犯數罪名之想像競合犯，方屬適當
    （最高法院97年臺上字第3706號判決意旨參照）。被告莊世
    安既自承原先已持有前揭2 把具殺傷力之改造手槍，嗣後因
    同案共犯陳姓少年與同案被告方柏仁間之衝突，始另行持槍
    前往向方柏仁尋釁等語，是其所犯上開各罪間，時、地各別
    ，犯意與行為互殊，應予分論併罰。至被告莊世安與陳姓少
    年共犯殺人未遂犯行時，陳姓少年之持槍行為（即扣案仿BE
    RETTA 廠M9型半自動改造手槍，槍枝管制編號：0000000000
    號）部分，因被告莊世安與陳姓少年共同持有該改造手槍係
    為犯本案殺人未遂部分之犯行，衡諸前揭說明，應認係屬一
    行為觸犯數罪名之刑法第55條前段想像競合，故應從一重之
    殺人未遂罪處斷（最高法院97年度臺上字第1880號判決意旨
    參照），併予敘明。至被告之辯護人為其辯護指稱被告莊世
    安事後有主動帶同警方起出所持有之槍、彈，並供出來源為
    伍坤茂，應有槍砲彈藥刀械管制條例第18條第4 項減刑規定
    之適用。然被告莊世安雖已供出其所有槍彈之上手為伍坤茂
    ，惟伍坤茂業已於98年10月22日死亡，有其個人基本資料查
    詢結果在卷可稽，是並未有因此而查獲其上游之情形，基此
    ，被告莊世安此部分所為，並無該條例減刑規定之適用，附
    此敘明。
  4.爰審酌被告莊世安前並未因故意犯罪而受有期徒刑以上刑之
    宣告，素行非劣，有臺灣高等法院被告前案紀錄表、刑案資
    料查註紀錄表各1 份在卷可考，然就持有槍、彈部分，其法
    治觀念顯有不足，其於本件殺人未遂案發生前，及長期擁槍
    自重，對社會治安為害甚巨，又僅因友人與方柏仁間之行車
    糾紛，即率爾糾眾攜槍欲殺害方柏仁以洩憤，惡性非輕，案
    發時已年滿28歲，與未滿18歲之陳姓少年為友，不只未提攜
    陳姓少年向上，卻與之共同持槍殺人，顯然無視生命價值之
    重大，嚴重危害他人人身安全及社會治安，並造成社會人心
    之不安之情，即堪認定，亦見其犯罪動機與手段之惡劣，惟
    因開槍後無法擊發，使被害人僥倖逃生，而未致生嚴重之後
    果；復以其持有具有殺傷力之改造手槍2 把，子彈23顆，犯
    罪情節非輕；惟念其於本院審理中坦承犯行，頗見悔意等一
    切情狀，分別量處如主文所示之刑及定其應執行刑，並就違
    反槍砲彈藥刀械管制條例併科之罰金刑部分諭知易服勞役之
    折算標準，以示懲儆。
  5.沒收部分：
  (1)扣案前揭被告莊世安持有之改造槍枝2把 （槍枝管制編號：
    0000000000號、0000000000號，均含彈匣1 個），及扣案子
    彈16顆（其中口徑9mm 制式子彈10顆、直徑8.9 ±0.5mm 非
    制式子彈6 顆）均屬違禁物，應依刑法第38條第1 項第1 款
    之規定，予以沒收。至原扣案前揭具有殺傷力之子彈8 顆（
    其中口徑9mm 制式子彈5 顆、直徑8.9 ±0.5mm 非制式子彈
    2 顆）因已於鑑定時經試射擊發，而失其違禁物之性質、功
    能；扣案其餘子彈1 顆，則經送請鑑定，認非屬具有殺傷力
    之子彈（前開內政部警政署刑事警察局100 年4 月20日刑鑑
    字第1000026035號鑑定書，偵卷第129 頁背面至第130 頁參
    照），堪認非屬違禁物，故均不併予沒收，附此敘明。
  (2)按共同正犯因相互間利用彼此行為，以遂行其等犯意之實現
    ，本於責任共同原則，對於共犯自均應為沒收之諭知（最高
    法院91年度臺上字第5583號、89年度臺上字第6946號判決意
    旨參照）。扣案改造手槍2 支，其中共犯陳姓少年持有之手
    槍1 支（槍枝管制編號：0000000000號，不含彈匣）及被告
    莊世安持用之手槍1 支（槍枝管制編號：0000000000號，含
    彈匣1 個）部分，均係供本案殺人未遂之犯行所用，分別經
    陳姓少年於另案（本院少年法庭100 年度少調字第91號）及
    被告莊世安於警詢時供述明確，且屬違禁物，依前開說明，
    應依刑法第38條第1 項第1 款均對被告莊世安宣告沒收。
六、扣案子彈1 顆（前開內政部警政署刑事警察局100 年4 月20
    日刑鑑字第1000026035號鑑定書項次編號7 ，偵卷第130 頁
    參照）部分，該子彈為事實欄二所示犯罪事實當時之在場證
    人蔡俊揚於事發後拾獲，是否係被告方柏仁或莊世安所有，
    尚難究明，自無認定與何人所犯之何案有關，且業經鑑定時
    試射完竣，已失其違禁物性質，爰不予宣告沒收，併此敘明
    。
七、至證人陳姓少年與證人顏士淵、方盈傑於100 年2 月16日凌
    晨陪同被告莊世安一同前往夜天堂KTV 部分，是否另涉及共
    同或幫助殺人之犯行；及證人蔡昂助於本院訊問時自承有與
    被告方柏仁共同毀損前開3456-E5 自小客車之擋風玻璃等語
    （本院100 年度聲羈字第43號訊問筆錄第6 頁參照），所涉
    共犯毀損他人器物之犯行部分，均宜由本院少年法庭（陳姓
    少年部分）、檢察官（證人顏士淵、方盈傑、蔡昂助部分）
    另行偵辦，附此敘明。
貳、無罪部分：
一、公訴意旨另以：緣莊世安及陳姓少年於100 年2 月16日凌晨
    4 時許知悉方柏仁正在位於屏東縣屏東市○○○路○ 段366
    號之「夜天堂KTV 」內，竟共同基於殺人之犯意聯絡，分持
    具有殺傷力之手槍1 支前往「夜天堂KTV 」，入內後莊世安
    確認方柏仁係何人後，旋朝方柏仁之頭部開槍，而因方柏仁
    閃避而未中彈，陳姓少年見狀亦持槍欲朝方柏仁開槍，方柏
    仁亦基於殺人之犯意，持槍反擊，而朝莊世安、陳姓少年之
    方向開槍，並擊中陳姓少年之手臂，陳姓少年見狀即與莊世
    安先後逃離上址，因認被告涉犯刑法第271 條第2 項、第1
    項之殺人未遂罪等語。
二、按不能證明被告犯罪或其行為不罰者，應諭知無罪之判決，
    刑事訴訟法第301 條第1 項定有明文。次按「對於現在不法
    之侵害，而出於防衛自己或他人權利之行為，不罰。」刑法
    第23條前段定有明文，因此，所謂之正當防衛，其客觀上必
    須存在緊急防衛情狀、實施緊急防衛行為，主觀上應出於防
    衛意思而為防衛行為。又「上訴人因仇人某甲等先行開槍射
    擊，逃入路側箐林中躲避，復因某甲等6人 將箐林包圍，始
    開槍擊斃某甲而脫險，其為對於現在之不法侵害而出於防衛
    自己生命之行為，已屬毫無疑義，且當時在6 人持槍包圍之
    下，頃刻之間，即有生命危險，因此開槍排除不法侵害，其
    防衛行為亦非過當，至該箐林是否另有無人攔阻之出路可逃
    ，與其防衛權之行使，並無關係。」（最高法院29年度上字
    第537 號判例參照），亦即，行為人對於現在、違法的侵害
    行為，出於防衛之意思，而實施客觀必要之防衛行為，且非
    屬防衛權之濫用，即可認屬正當防衛。
三、公訴人所以認為被告方柏仁涉有此部分犯行，無非係以被告
    方柏仁之自白、證人即同案被告莊世安、證人陳姓少年、顏
    士淵、方盈傑等人之證述為據。訊據被告方柏仁固不否認有
    於上開時、地持槍朝陳姓少年等人之方向射擊，惟否認有何
    殺人之犯意，辯稱：係因當時先遭同案被告莊世安及同案共
    犯陳姓少年持槍闖入其所在之包廂，同案被告莊世安並持槍
    射擊，又見同案共犯陳姓少年持槍，伊遂基於防衛自己之意
    思，開槍朝陳姓少年等人之方向射擊，惟僅有威嚇之意，並
    未朝人身射擊，應為正當防衛等語。經查：
  (一)本件原係同案被告莊世安、同案共犯陳姓少年主動前往夜天
    堂KTV 尋仇，渠等2 人並於看見被告方柏仁之際，即基於殺
    人之犯意，均持槍朝被告方柏仁射擊等情，業經認定如前，
    是被告方柏仁係於KTV 內無預警遭到他人現在不法侵害之情
    ，已堪認定。
  (二)其次，以槍枝威力之強大，極有可能一槍斃命，如不立即開
    槍還擊，顯然無法立即有效終止同案被告莊世安及被害人即
    同案共犯陳姓少年之攻擊，則本件在莊世安、陳姓少年對被
    告開槍之際，被告方柏仁若不迅即反擊予以排除，自有可能
    當場喪命槍下，則其在此危急之際取槍反擊被害人，當可認
    係出於防衛自己生命之意思為之。
  (三)又查被告方柏仁既僅對當時亦持槍在場之陳姓少年開1 槍，
    顯見被告方柏仁所為係屬實施客觀必要之防衛行為，亦無證
    據顯示被告方柏仁確有過當濫用防衛權之情事，依上開說明
    ，應可認其所為屬正當防衛行為。
  (四)至被告方柏仁本身持有槍彈之行為是否合法，與其能否主張
    正當防衛阻卻違法無涉，易言之，被告有無殺人之犯意，及
    其行為是否符合正當防衛之要件，應就行為當時之客觀環境
    加以認定，不能以被告持有改造手槍之行為屬於犯罪行為，
    逕予認其行為不能適用正當防衛之規定。
四、核被告方柏仁為防衛其生命，對同案被告莊世安、被害人即
    同案共犯陳姓少年現在不法之侵害而開槍射擊，並造成陳姓
    少年因而受傷，其所為自與刑法第23條正當防衛之要件相符
    ，且本件亦難認被告之防衛行為過當，是其對莊世安、陳姓
    少年開槍之正當防衛行為，應屬不罰，揆諸前揭說明，自應
    就被告方柏仁被訴殺人未遂部分，諭知無罪。
據上論斷，應依刑事訴訟法第299 條第1 項前段、第301 條第1
項，槍砲彈藥刀械管制條例第8 條第4 項、第12條第4 項，刑法
第11條、第28條、第271 條第2 項、第1 項、第354 條、第25條
第2 項、第47條第1 項、第55條、第42條第3 項、第38條第1 項
第1 款、第51條第5 款、第9 款、第10款，兒童及少年福利法第
70條第1 項前段，判決如主文。
本案經檢察官許英輝到庭執行職務
中    華    民    國   100    年    11    月    30    日
                  刑事第四庭    審判長法  官  莊鎮遠
                                      法  官  潘怡珍
                                      法  官  李謀榮
以上正本證明與原本無異。
如不服本判決應於收受判決後10日內向本院提出上訴書狀，並
應敘述具體理由；其未敘述上訴理由者，應於上訴期間屆滿後
20日內向本院補提理由書（均須按他造當事人之人數附繕本）
「切勿逕送上級法院」。
中    華    民    國   100    年    11    月    30    日
                                      書記官  蔡進吉
附錄本件論罪科刑法條：
中華民國刑法第271條
殺人者，處死刑、無期徒刑或10年以上有期徒刑。
前項之未遂犯罰之。
預備犯第1 項之罪者，處2 年以下有期徒刑。
中華民國刑法第354條
毀棄、損壞前2 條以外之他人之物或致令不堪用，足以生損害於
公眾或他人者，處2 年以下有期徒刑、拘役或5 百元以下罰金。
槍砲彈藥刀械管制條例第8條
未經許可，製造、販賣或運輸鋼筆槍、瓦斯槍、麻醉槍、獵槍、
空氣槍或第4 條第1 項第1 款所定其他可發射金屬或子彈具有殺
傷力之各式槍砲者，處無期徒刑或5 年以上有期徒刑，併科新臺
幣1 千萬元以下罰金。
未經許可，轉讓、出租或出借前項所列槍枝者，處5 年以上有期
徒刑，併科新臺幣1 千萬元以下罰金。
意圖供自己或他人犯罪之用，而犯前2 項之罪者，處無期徒刑或
7 年以上有期徒刑，併科新臺幣1 千萬元以下罰金。
未經許可，持有、寄藏或意圖販賣而陳列第1 項所列槍枝者，處
3 年以上10年以下有期徒刑，併科新臺幣7 百萬元以下罰金。
第1 項至第3 項之未遂犯罰之。
犯第1 項、第2 項或第4 項有關空氣槍之罪，其情節輕微者，得
減輕其刑。
槍砲彈藥刀械管制條例第12條
未經許可，製造、販賣或運輸子彈者，處1 年以上7 年以下有期
徒刑，併科新台幣500 萬元以下罰金。
未經許可，轉讓、出租或出借子彈者，處6 月以上5 年以下有期
徒刑，併科新台幣300 萬元以下罰金。
意圖供自己或他人犯罪之用，而犯前二項之罪者，處3 年以上10
年以下有期徒刑，併科新台幣700 萬元以下罰金。
未經許可，持有、寄藏或意圖販賣而陳列子彈者，處5 年以下有
期徒刑，併科新台幣300 萬元以下罰金。
第1 項至第3 項之未遂犯罰之。